臺灣板橋地方法院民事判決　九十二年度訴字第七七九號
　　原　　　告　　丁○○
　　　　　　　　　乙○○
　　　　　　　　　丙○○
　　右三人共同
　　訴訟代理人　　魏式瑜律師
　　　　　　　　　蔡文彬律師
　　　　　　　　　張旭業律師
　　被　　　告　　台北市政府
　　法定代理人　　甲○○
　　訴訟代理人　　張世興律師
　　複 代理 人　　游雅鈴律師
　　被　　　告　　台北縣政府
　　法定代理人　　戊○○
　　訴訟代理人　　沈志成律師
右當事人間請求確認土地所有權存在事件，經本院於中華民國九十三年四月二十九日
言詞辯論終結，判決如左：
    主      文
原告之訴駁回。
訴訟費用由原告負擔。
    事實及理由
一、查原告三人為系爭土地原所有權人陳盤銘之子，陳盤銘於六十年十一月十一日去
    世，原告與其母陳李靜好為陳盤銘之法定繼承人，復未拋棄繼承，依法繼受陳盤
    銘之權利義務，嗣原告之母陳李靜好於八十二年六月七日去世，原告為陳李靜好
    之法定繼承人，繼承陳李靜好權利義務之事實，有原告所提陳盤銘、陳李靜好除
    戶
    真實。故原告以其繼受取得陳盤銘之權利，對系爭土地有所有權，而對否認其權
    利之被告起訴請求確認所有權存在，並以所有權人之地位請求被告給付相當於租
    金之不當得利，自屬適格之當事人，且有受確認判決之法律上利益，被告辯稱原
    告當事人顯不適格云云，顯無理由，合先敘明。
二、原告主張：坐落台北縣林口鄉○○○段頭湖小段三八九之五地號土地（以下簡稱
    系爭土地）原為原告之父陳盤銘與原告叔公陳炘分別共有，所有權應有部分各二
    分之一。原告之父陳盤銘於民國（下同）六十年十一月十一日過世，原告三人與
    母親陳李靜好為繼承人。嗣原告母親陳李靜好於八十二年六月七日過世，原告三
    人同為繼承人，基此，有關本案系爭土地屬陳盤銘部分應由原告三人繼承，合先
    敘明。查依土地登記簿所載，前開土地於四十一年十一月一日係以買賣原因移轉
    登記為東榮製糖股份有限公司（下稱東榮公司）所有，其後再於四十五年六月一
    日以買賣為原因，以囑託登記之方式，移轉登記為被告等共有。惟原告之父陳盤
    銘生前並未將本案系爭土地賣予東榮公司，且經原告向經濟部及其中部辦公室查
    詢結果均查無東榮公司之登記資料，而公司登記檔案資料，無論該公司設立登記
    年份或是否已撤銷解散，依規定應永久保存，縱令事後撤銷、解散，亦應有紀錄
    存在，然原告遍尋各種方法皆無法獲得有關東榮公司設立、解散等相關資料及記
    錄，足見東榮公司乃係一不存在之公司。再徵諸本案系爭土地無論係由陳盤銘過
    戶登記予東榮公司，抑或由東榮公司過戶登記予被告，土地登記謄本上之所有權
    狀字號皆付之闕如，被告直至七十二年一月四日始取得補發之權狀；及被告於辦
    理系爭土地過戶登記時，依規定所應取得之東榮公司杜賣證書、印鑑證明、完稅
    證明書、承諾書或委託書等相關文件非旦亦付之闕如，且依被告台北縣政府囑託
    地政機關為所有權登記之函文所載，系爭土地權屬確定之理由為「公告期滿無人
    異議」，惟「公告期滿無人異議」乃無主土地徵收為國有之方式，系爭土地為有
    主土地，辦理過戶登記之程序竟採用無主土地方式，顯不合理，更可見被告當時
    辦理本案系爭土地過戶登記時，應係知悉東榮公司係一不存在之公司，因此始將
    之當成無主土地辦理過戶登記。又土地法第四十三條所謂登記有絕對效力，係為
    保護因信賴登記取得土地權利之第三人而設，並非於保護交易安全之必要限度外
    ，剝奪真正權利人之權利，最高法院迭著有判例。而所謂信賴登記，乃指因信賴
    現在之名義人為所有權人，並本於現在名義人之意思而直接受移轉登記之謂。本
    案被告等自從不存在之東榮公司取得系爭土地所有權之登記，被告自無可能因信
    賴從不存在之東榮公司為所有權人，並本於該公司之意思而直接受移轉登記；退
    步言之，縱認被告台北市政府所提被證十之資料可認東榮公司係於四十三年一月
    十四日始經核准設立，惟被告主張系爭土地簽約當時東榮公司法律上主體性尚未
    成立，被告斷無與東榮公司為買賣之債權行為，原告之被繼人陳盤銘亦於無四十
    一年十月二十八日與東榮公司簽訂買賣契約，並於四十一年十一月一日協同東榮
    公司辦理所有權移轉之物權行為可言。被告與東榮公司間既無債權行為與物權行
    為之合意，則被告取得系爭土地即非基於法律行為而取得，自不受土地法第四十
    三條善意受讓規定之保護。原告既為原權利人，爰本於所有權人之地位請求確認
    原告對系爭土地有所有權及依不當得利法則請求被告給付相當於利金之不當得利
    損害金等語，並聲明：(一)確認原告對坐落於台北縣林口鄉○○○段頭湖小段三八
    九之五地號土地現登記為被告台北市政府所有應有部分二分之一所有權有二分之
    一所有權存在。(二)確認原告對坐落於台北縣林口鄉○○○段頭湖小段三八九之五
    地號土地現登記為被告台北縣政府所有應有部分二分之一所有權有二分之一所有
    權存在。(三)被告台北市政府及台北縣政府各應給付原告新台幣（下同）五萬零七
    百元。(四)被告台北市政府及台北縣政府各應自起訴狀繕本送達之翌日起至返還土
    地日止按月給付原告八百四十五元。
三、被告則以下列陳辭置辯，並聲明求為駁回原告之訴：
    (一)原告主張陳盤銘從未將系爭土地出售，並無理由且與常理有違：
      原告主張其父陳盤銘從未將系爭土地出售，自屬有利之事實，原告應舉證證明
      之。又系爭土地原所有權人陳盤銘於六十年十一月十一日過世時，詎土地移轉
      他人名下已逾十五年以上，其生前從未就系爭土地登記於他人名下乙事異議或
      提出訴訟，原告於陳盤銘過世三十年後始表示其父親未曾出售系爭土地，顯違
      常理，且原告並非契約當事人，移轉時均尚年幼，如何得知未有買賣之事實？
      況原告之父陳盤銘與東榮公司之買賣移轉登記，並非由被告囑託登記而為，與
      被告及東榮公司之買賣關係基於公務上需要所為之囑託登記顯有不同，故不可
      僅依原告片面之詞即否認系爭土地因買賣移轉他人之事實。
    (二)原告主張東榮公司並不存在，顯無理由：
      原告僅憑其於八十八年八月間向經濟部中部辦公室申請抄錄東榮公司，回覆無
      此公司名稱登記，即主張系爭土地登記謄本所載於四十一年十一月一日取得系
      爭土地之東榮公司當時不存在，原告之論證顯不符論理法則。蓋經濟部中部辦
      公室之覆函，有可能或因四十一年間所存在之公司嗣後解散不存在而註銷登記
      ，或因註銷登記資料於保存期限而銷毀，或因事隔久遠而滅失登記資料，或因
      原主管機關作業疏失而漏未移交，或經濟部中部辦公室原本即非其主管機關…
      …等等因素而為前述答覆，原告僅憑該答覆即逕自認定四十一年十一月一日無
      東榮公司存在，顯屬擅斷。何況，原告所提出之土地登記簿謄本係屬公文書，
      依常理而言，倘若當時不存在有東榮公司，則地政機關承辦人員自不可能憑空
      偽填出該公司名稱。職是之故，原告否認該公文書之記載，自應提出確切之事
      證，舉證證明該記載確屬虛偽，否則，原告之主張，即不足採。再者，依原告
      提出之原證八號經濟部商業司八十九年六月二十六日經（○八九）商字第○八
      九一二○八二二號函說明第二點明載：「按本司公司登記資料庫，係以公司最
      新之公司名稱登記建檔，公司如有名稱變更之事實，則無法以公司原有名稱查
      詢公司登記資料」，是故，僅憑目前查無東榮公司之登記資料，遽謂四十年間
      無該公司存在，顯屬擅斷。
    (三)依土地法第四十三條規定，原告請求被告返還登記系爭土地予原告，實無理由
      ：
      被告係因信賴登記，自前手東榮公司取得系爭土地之權利，自受土地法第四十
      三條之保障，原告雖主張被告不可能信賴從不存在之東榮公司為所有權人，並
      本於該公司之意思而直接接受移登記云云，惟原告尚未證明東榮公司於四十一
      年間根本不存在乙節，其遽然認定被告並無信賴登記之事實，殊無理由。再者
      ，原告乃係先將系爭土地出賣予東榮公司，東榮公司再出售予被告，且於土地
      登記謄本上並已登載被告係以買賣為原因，而取得系爭土地之權利，詎料原告
      竟主張被告與東榮公司間無買賣之事實，乃違反一般常態，而屬變態事實，自
      應由原告舉證證明被告與東榮公司間並無成立買賣契。此外，原告以第三人之
      地位主張被告與東榮公司間之買賣關係不存在，而不得適用土地法第四十三條
      之規定，以遂其塗銷所有權之最終目的，乃屬對原告有利之事實，自應由原告
      舉證證之，否則原告倘均得於事隔多年之後，隨便指稱第三人與前登記名義人
      間並無買賣或贈與等受讓權利之關係，而課予第三人舉證證明受讓權利之責任
      ，否則即不得適用土地法第四十三條受有保護，對於法安定性之傷害，至為巨
      大，對於第三人而言，亦屬無辜。
四、兩造不爭執之事實：
    (一)坐落台北縣林口鄉○○○段頭湖小段三八九之五地號土地原為原告之被繼承人
      陳盤銘與訴外人即原告叔公陳炘分別共有，所有權應有部分各二分之一。
    (二)依土地登記簿謄本所載，陳盤銘所有上開土地權利於四十一年十一月一日以買
      賣為原因（原因發生日為四十一年十月二十八日），移轉登記為東榮公司所有
      ；東榮公司再於四十五年六月一日以買賣為原因（原因發生日為四十二年四月
      一日），以囑託登記之方式，移轉登記為被告二人共有，所有權應有部分各二
      分之一。
五、本件經依民事訴訟法第二百七十一條之一準用第二百七十條之一第一項第三款規
    定，整理並協議簡化爭點後，兩造均同意以九十三年三月四日言詞辯論時協議簡
    化之以下二點為本件爭點：(1)有無東榮製糖股份有限公司之存在？(2)東榮製糖股
    份有限公司與被告之間，基於買賣而以囑託登記方式所為之所有權移轉登記，有
    無土地法第四十三條規定之適用？故本院亦僅就上開爭點為判斷，茲將理由析述
    如下：
    (一)有無東榮製糖股份有限公司之存在？
      (1)查原告主張無東榮製糖股份有限公司之存在，無非係以公司登記資料依規定
        應永久保存，然原告遍尋各種方法並向經濟部及其中部辦公室查詢結果均查
        無該公司設立、解散等相關資料及記錄，為其主要論據。惟原告提出之經濟
        部商業司八十九年六月二十六日經（○八九）商字第○八九一二○八二二號
        函，其說明二已載明：「按本司公司登記資料庫，係以公司最新之公司名稱
        登記建檔，公司如有名稱變更之事實，則無法以公司原名稱查詢公司登記資
        料」，可見公司登記資料之查詢應以公司最新名稱為之，否則即無法查悉該
        公司之登記資料。本件原告在未能確知其所查詢之東榮製糖股份有限公司是
        否為該公司最新名稱時，即逕以八十九年間無法以東榮製糖股份有限公司名
        稱查得該公司登記資料之結論，推斷認定四十一年至四十五年間並無東榮製
        糖股份有限公司存在，實屬速斷。
      (2)次查，經濟部中部辦公室於九十年四月二日以經（九○）中辦三字第○九○
        三○八七四四五○號函復台北市政府建設局之書函，其主旨已明揭「台北縣
        政府函詢東榮製糖股份有限公司登記資料乙案，經查該公司登記資料前於貴
        市改制為直轄市時由前台灣省政府建設廳於五十七年十二月移交貴局在案（
        移交清冊影本如附件二），係屬貴管權責」等語，有被告台北縣政府提出且
        原告亦不否認真正之前開書函暨所檢附其上記載東榮製糖股份有限公司亦在
        移交之列之附件影本在卷可稽，足見當時應確有東榮製糖股份有限公司之存
        在，否則前台灣省政府建設廳於五十七年間辦理移交時亦不致將該公司列於
        移交清冊之內。
      (3)再者，訴外人陳盤谷已於九十二年十二月二日向經濟部申請抄錄取得「東榮
        製糖股份有限公司」元始索引，該索引上明確載有該公司名稱、負責人姓名
        、公司地址及資本總等各項資料，亦有被告台北市政府提出且原告不否認其
        真正之經濟部九十二年十二月二日經授中字第○九二三三○五七八一○號函
        及元始索引與移交清冊影本附卷為憑，益徵東榮製糖股份有限公司確屬存在
        。原告雖以元始索引內載記之東榮製糖股份有限公司地址為「台北縣林口鄉
        西森林中正二十一號」，與土地登記簿謄本上所載該公司之地址為「台北縣
        林口鄉○○村○○路六號」不同，二者是否為同一公司即有疑問云云置辯，
        然公司名稱，應標明公司之種類，公司法第二條第二項定有明文，而同種類
        業務之公司，不問是否同一種類，是否同在一省（市）區域以內，不得使用
        相同或類似名稱，復為同法第十八條第一項所明定，依法自不可能有二家「
        東榮製糖股份有限公司」存在。況公司營業處所變更之情形所在多有，要難
        以前台灣省政府於五十七年辦理移交時所載東榮製糖股份有限公司地址與四
        十五年間辦理系爭土地所有權移轉登記時土地登記簿本上所載地址不同，即
        否認二者為同一公司，原告上開所辯，洵無可採。從而，原告主張東榮製糖
        股份有限公司乃一從不存在之公司，要屬無據，難予採信。
    (二)東榮製糖股份有限公司與被告之間，基於買賣而以囑託登記方式所為之所有權
      移轉登記，有無土地法第四十三條規定之適用？
      (1)按依土地法所為之登記，有絕對之效力，土地法第四十三條定有明文。而土
        地法第四十三條所謂登記有絕對效力，係為保護第三人起見，將登記事項賦
        與絕對真實之公信力，故只許在未有第三人取得權利前，以登記原因無效或
        得撤銷，為塗銷登記之請求，若至已有第三人本於現存之登記，而為取得權
        利之新登記以後，則不得更為塗銷登記之請求（最高法院七十一年台上字第
        四八五六號、八十一年台再字第八四號判決意旨參）。
      (2)本件依原告提出之土地登記謄本所載，訴外人東榮製糖股份有限公司係於四
        十一年十月二十八日向原告之被繼承人陳盤銘購買系爭土地，並於四十一年
        十一月一日為所有權移轉登記。被告嗣於四十二年四月一日再向東榮製糖股
        份有限公司購買系爭土地，並於四十五年六月一日以囑託登記方式為所有權
        移轉登記。由上開記載可知，原告之被繼承人陳盤銘與被告二人就系爭土地
        所有權之移轉並非直接前後手，至為明確。原告之被繼承人陳盤銘與東榮製
        糖股份有限公司間就系爭土地以買賣為原因所為之權利變動既已依土地法之
        規定為登記，依土地法第四十三條規定及前揭最高法院裁判要旨所示，該項
        登記即有絕對效力，縱令有無效或得撤銷之原因，亦只許原權利人在未有第
        三人取得權利前，為塗銷之請求，若已有第三人本於現存之登記善意取得並
        為取得權利之新登記後，原權利人即不得更為塗銷之請求。本件原告雖以東
        榮製糖股份有限公司從不存在，被告不可能信賴從不存在之公司為所有權人
        而受讓系爭土地為由，認被告非屬善意受讓，惟當時確有東榮製糖股份有限
        公司存在，已如前述，原告上開立論之基礎事實既被推翻，其立論自無可採
        ，故被告抗辯其為善意第三人，因信賴該項登記，已自東榮製糖股份有限公
        司取得系爭土地之權利並為登記，應受土地法第四十三條之保護，即非無據
        ，堪予採信。
      (3)又原告雖另以被告與東榮製糖股份有限公司簽訂買賣契約之時間係在四十二
        年四月一日，而依被告提出之經濟部公司元始索引資料顯示，該公司係於四
        十三年一月十四日始經核准設立，簽約當時出賣人之東榮製糖股份有限公司
        主體性尚未存在，被告斷無與該公司為買賣之債權行為，且東榮製糖股份有
        限公司並未協同被告前往地政事務所辦理登記，而被告辦理囑託登記時又無
        義務人出具之承諾書，雙方應無為物權行為之合意，被告既未與東榮製糖股
        份有限公司有債權行及物權行為之合意，則被告取得系爭土地即非屬基於法
        律行為而取得為由，主張被告不得援引土地法第四十三條。惟查：
        土地登記簿謄本係地政機關所核發，依其程式及意旨得認作公文書，依民
          事訴訟法第三百五十五條第一項之規定應推定為真正。本件被告與東榮製
          糖股份有限公司間就系爭土地所有權之移轉係以買賣為原因而以囑託登記
          方式為之，此為土地登記簿謄本所明載之事實，依前揭說明，堪信被告確
          係依買賣之法律行為而取得系爭土地之權利，在原告未能舉反證推翻前，
          自不因被告未依規定將其取得系爭土地權利之買賣契約及付款明細等相關
          資料予以永久保存而受影響。
        況依卷附台北縣新莊地政事務所九十二年四月十八日北縣莊地登字第００
          九二００一二五九五號函（即被證七）說明三所示，「官署或法定自治機
          關自為權利人而為土地權利之登記者，應取得義務人之承諾書，或他項證
          據，囑託地政機關登記之」，乃三十五年十月二日地政署公布之土地登記
          規則第二十三條所明定，地政機關於該規定公布施行後辦理官署囑託登記
          時，即受該項規定之拘束，應依前開規定審核並辦理之。本案系爭土地之
          登記簿謄本上既載明係以囑託登記之方式辦理，自可推認被告於囑託地政
          機關辦理登記時有出具承諾書或其他證據，否則地政機關不可能同意辦理
          系爭土地所有權移轉登記，原權利人東榮製糖股份有限公司亦不可能毫無
          爭議。
        再者，依原告提出之前開經濟部九十二年十二月二日經授中字第０九二三
          三０五七八一０號函所載，東榮製糖股份有限公司係於四十三年一月十四
          日始經核准登記，其核准設立日期固係在與被告為買賣行為之後，然而東
          榮製糖股份有限公司乃係股份有限公司之組織型態，設立程序較其他類型
          公司繁複，公司之實體並非於設立登記時突然出現，於此之前，已漸次發
          生，而與社會直接發生各種法律關係。學者及最高法院見解多已承認此種
          實體在法律上具有某程度之意義，而稱之為設立中公司，認其係即將成立
          之公司之前身，猶如自然人之胎兒，兩者間超越人格之有無，在實質上屬
          於同一公司。設立中公司既與成立後公司屬於同一體，故設立中公司之法
          律關係於公司成立同時，形式上當然歸屬成立後之公司，並不需特殊之移
          轉行為，亦無須權義之繼受（參看柯芳枝教授所著公司法論）。本件東榮
          製糖股份有限公司於核准設立前即以該公司名義購買系爭土地，並與被告
          成立買賣契約，將系爭土地轉賣被告，可見東榮製糖股份有限公司於斯時
          係屬設立中之公司，依前開說明，其所為之法律關係當然歸屬於設立後之
          東榮製糖股份有限公司，要難以東榮製糖股份有限公司當時尚為設立中公
          司，即認其無為法律行為可能，故原告此部分之主張，亦無理由，不足採
          信。
六、綜上所述，原告既無法證明東榮製糖股份有限公司係一從不存在之公司，則原告
    之被繼承人陳盤銘將系爭土地以買賣為原因移轉登記予東榮製糖股份有限公司，
    被告因信賴該項登記，再向東榮製糖股份有限公司買受系爭土地並以囑託登記方
    式為取得權利之新登記，自受土地法第四十三條之保護，且原告復未能舉證證明
    被告係惡意取得系爭土地所有權，或被告取得系爭土地之所有權登記有何無效或
    得撤銷之原因。從而，原告請求確認其就系爭土地對被告各有應有部分二分之一
    所有權存在，並於本所有權之效用，請求被告各應返還相當於租金之不當得利五
    萬零七百元，暨各自起訴狀繕本送達之翌日起至返還土地日止，按月給付八百四
    十五元，均屬無據，不應准許。
七、本件事證已臻明確，兩造所為之其他主張、陳述並所提之證據，經審酌後，認均
    與本件判決之結論無礙，自無逐一詳予論駁之必要；又原告雖聲請本院向台北縣
    政府新莊地政事務所調閱陳盤銘將本案系爭土地移轉登予東榮公司及東榮公司移
    轉登記予被告之登記申請書銷燬清冊、向台北縣政府稅捐稽徵處調閱本案系爭土
    地於四十一年至四十五年之地價稅與土地過戶時土地增值稅繳交之相關資料，惟
    本院認此部分證據縱經調查亦不足以影響判決之結果，故不予調查，均併此敘明
    。
八、訴訟費用負擔之依據：民事訴訟法第七十八條。
中　　　華　　　民　　　國　　九十三　　年　　　五　　　月　　二十四　　日
                                    臺灣板橋地方法院民事第二庭
                                        法  　　官　程怡怡
右為正本係照原本作成
如對本判決上訴，須於判決送達後廿日內向本院提出上訴狀
中　　　華　　　民　　　國　　九十三　　年　　　五　　　月　　二十四　　日
                                        法院書記官　楊舒惟
